【裁判字號】    97,訴,19
【裁判日期】    981203
【裁判案由】    確認土地所有權登記請求權不存在
【裁判全文】
福建連江地方法院民事判決                97年度訴字第19號
原      告  財政部國有財產局臺灣北區辦事處金馬分處
法定代理人  辛○○
訴訟代理人  甲○○
被      告  丙○○
            丁○○
兼上二人
訴訟代理人  乙○○
            戊○○
上列當事人間請求確認土地所有權登記請求權不存在事件，本院
於民國98年11月19日言詞辯論終結，判決如下：
    主      文
確認被告丙○○、乙○○、丁○○、戊○○對坐落連江縣南竿鄉
○○段四三一地號（面積八○點六二平方公尺）、同段一○五二
地號（面積三二四點九二平方公尺）及同段一○五二之二地號（
面積九三一點七四平方公尺）土地之所有權登記請求權不存在。
訴訟費用新臺幣捌仟玖佰貳拾元由被告負擔。
    事實與理由
壹、程序方面
一、按法定代理人代理權消滅者，訴訟程序在有法定代理人承受
    其訴訟以前當然停止；第170條所定之承受訴訟人，於得為
    承受時，應即為承受之聲明；聲明承受訴訟，應提出書狀於
    受訴法院，由法院送達於他造，民事訴訟法第170條、第175
    條第1項及第176條分別定有明文。本件原告之法定代理人原
    為陳宗，嗣變更為辛○○，有財政部國有財產局98年2月
    11日台財產局人字第09810001421號令附卷可稽（本院卷第
    206至208頁）。原告於民國98年4月13日準備程序期日具狀
    聲明由辛○○承受訴訟，並由本院當庭將繕本送達被告（本
    院卷第205頁），經核與前揭規定相符，應予准許。
二、次按確認之訴，非原告有即受確認判決之法律上利益者，不
    得提起。所謂即受確認判決之法律上利益，係指法律關係之
    存否不明確，原告主觀上認其在法律上之地位有不安之狀態
    存在，且此種不安之狀態，能以確認判決將之除去者而言（
    最高法院52年台上字第1240號判例意旨參照）。又按財政部
    設國有財產局，承辦國有財產之取得、保管、使用、收益及
    處分事務；凡不屬於私有或地方所有之財產，除法律另有規
    定外，均應視為國有財產，國有財產法第1條、第9條第2項
    及第2條第2項分別定有明文。所謂「凡不屬於私有或地方所
    有之財產」，係指未經登記之不動產或未確定權屬為私有或
    地方所有之財產，同法施行細則第3條亦有明訂。查連江縣
    南竿鄉○○段431、1052、1052-2地號土地（下稱系爭431、
    1052、1052-2地號土地，合稱系爭土地）現為未登記之土地
    ，有土地登記公務用謄本在卷可按（本院卷第11、105、131
    頁），如被告或其他第三人未能證明屬私有或地方所有，依
    法即應視為國有財產，並由原告承辦取得、保管、使用、收
    益及處分等事務。被告就系爭土地主張時效取得，原告自有
    立場於被告聲請時提出異議而接受調處，調處結果於原告一
    方為不利時，此法律關係之存否不明確，原告主觀上認其法
    律上地位有不安之狀態存在，且此不安狀態能以確認判決除
    去。是原告就本件訴訟，有即受確認判決之法律上利益，得
    對被告提起確認之訴，合先敘明。
貳、實體方面
一、原告主張：
（一）系爭土地係未登記土地，被告主張以所有之意思自80年至
      97年4月16日間占有系爭土地（其中被告乙○○合併主張
      其父林福壽，被告丙○○合併主張其父林春福之占有），
      務農種植蔬菜使用，且占有之始為善意無過失，而申請依
      時效取得登記為所有權人，經連江縣地政事務所受理後依
      法公告，因渠等主張顯非事實，原告乃依法提出異議，惟
      調處結果卻准渠等所請。
（二）系爭土地原為馬祖防衛部清水班哨營區使用，該營區於59
      年7月進駐至94年3月21日奉准交由連江縣政府代為拆除，
      嗣連江縣政府更規劃興建南竿鄉清水村社區親子活動廣場
      （下稱親子活動廣場），現況即為親子活動廣場使用，被
      告實無從占有土地。且被告乙○○、丙○○主張繼承被繼
      承人林福壽、林春福之占有，然查林福壽、林春福分別於
      88年1月、89年1月間即已死亡，更臻渠等主張占有系爭3
      筆土地及所檢附之四鄰證明書記載不實，該證明書既虛偽
      不實，自不得執為有利渠等之證明。
（三）再被告雖檢附連江縣政府於97年5月間所出具之證明書，
      據以證明渠等同意連江縣政府先行使用系爭土地興建親子
      活動廣場，然依前所述，被告並無占有系爭土地之可能，
      且該證明書僅記載系爭1052、1052-2地號土地，而漏載系
      爭431地號土地，難謂非連江縣政府依被告請求所出具。
（四）本院會同兩造及證人至現場履勘指界時，證人己○○表示
      無法確切指出曾見林春仁在系爭土地耕作之範圍，證人庚○○證稱不知當年何人占有，且2名證人指界範圍皆與系
      爭土地差距甚大，則渠等證詞自不得執為被告占有系爭土
      地之有利證明。而被告乙○○、戊○○代表指界之範圍除
      坐落系爭土地外，亦有坐落第三人所有土地，顯見被告對
      聲稱占有之土地並不清楚。綜上可知，被告主張占有系爭
      土地，要屬虛偽不實。
（五）被告雖另主張系爭土地於軍方占有前，渠等曾祖父於38
      年前來到馬祖時，即已占有作為耕作場所，達數十年之久
      ，依民法物權編施行法第9條規定得視為所有人。惟被告
      若自認可視為所有人，自當依土地法第51條以所有人地位
      ，而非依同法第54條以時效取得為由申請登記。則不論被
      告得否視為所有人及是否符合視為所有人之要件，被告至
      訴訟中方主張視為所有人之法律地位，顯非適法。
（六）又消極確認之訴，應由被告負舉證責任，如被告就其有利
      於己之主張不能舉證，或所提證物不足採用，則原告之訴
      即應認有理由，無庸另行舉證。本件被告並無占有系爭土
      地，自無登記請求權存在。
（七）並聲明：如主文第1項所示。
二、被告則以：
（一）本件訴訟縱依原告主張，被告並未於80年起占有系爭土地
      ，不符時效取得所有權之要件而判決原告勝訴，被告仍得
      依其他法律關係或事實或有其他關係人就系爭土地請求為
      所有權登記，則原告法律地位之不安狀態，並不能以確認
      判決除去，難認原告有受確認判決之法律上利益。
（二）被告否認原告主張依國防部軍備局工程營產中心函謂系爭
      土地約於59年7月時進駐使用，於94年3月21日交連江縣政
      府代為拆除之事實。蓋馬祖地區土地編號為近年之事，軍
      方強占之初並無地號，嗣後建物亦已拆除，原告應證明軍
      方興建之房舍營區確實完全包含系爭土地全部，否則原告
      聲明即無根據亦無理由。
（三）本院會同兩造與證人至現場履勘指界結果，2名證人與被
      告乙○○、戊○○代表指界位置雖有差異，然係因時間久
      遠且證人年歲已長，方致確實位置略有偏移。
（四）系爭土地於軍方歸還後，現由被告以所有之意思繼續占有
      使用中為事實。因被告自始即認系爭土地為繼承所得，占
      有之始當然為善意無過失，自再占有之時起算至10年為止
      ，依法亦可請求為所有權登記。
（五）被告先人已遷居馬祖數代以上，此由被告祖父墓地係在馬
      祖即可佐證。被告於協調會已陳明系爭土地為祖先遺留，
      並據證人庚○○、己○○證稱於59年前即曾向被告先人租
      用土地及曾見被告先人於系爭土地耕作，足見系爭土地於
      被軍方強占前為被告先人耕作場所，達數十年以上，早已
      符合物權法時效取得要件。而連江縣地政事務所係於82年
      間方成立，之前馬祖地區並未設有土地登記機關，則依民
      法物權編施行法第9條規定，系爭土地雖未登記，然被告
      因繼承之法律關係，早已為系爭土地所有人，此亦為連江
      縣政府當初需使用系爭土地時，須請求被告同意之原因。
      準此，被告自得向地政機關請求為所有權登記。
（六）並聲明：駁回原告之訴。
三、原告主張被告以時效取得為由，主張自80年起至97年4月16
    日提出申請時為止，占有系爭土地務農種植蔬菜，並由林依
    泉、庚○○出具土地四鄰證明書，及提出連江縣政府所出具
    原占有系爭1052、1052-2地號土地之證明書，對系爭土地提
    出登記為所有權人之申請，經連江縣地政事務所受理公告後
    ，原告提出異議，調處結果認系爭土地現況為興建親子活動
    廣場用地，目前尚在施工中，其中系爭1052、1052-2地號並
    有用地機關連江縣政府出具證明書，而准依被告所請辦理登
    記等情，為兩造所不爭執，並有土地登記申請書（本院卷第
    18、113、138頁）、土地四鄰證明書（本院卷第21至22 、
    116至117、141至142頁）、連江縣地政事務所公告（本院卷
    第121頁）、原告異議函（本院卷第122頁）、連江縣政府不
    動產糾紛調處紀錄表（本院卷第129頁）附卷可稽，自堪信
    為真實。
四、兩造對於被告就系爭土地是否合於時效取得規定要件而得請
    求登記為所有權人及是否早已符合時效取得要件而得依民法
    物權編施行法第9條規定視為所有權人，爭執如前，經查：
（一）按事實為法律關係發生之特別要件者，在消極確認之訴，
      應由被告就其存在負舉證之責任；確認法律關係不存在之
      訴，如被告主張其法律關係存在時，應由被告負舉證責任
      （司法院院字第2269號解釋與最高法院42年台上字第170
      號判例意旨參照）。本件被告抗辯渠等及其先人就系爭土
      地早已符合民法時效取得規定，或得依民法物權編施行法
      第9條規定視為所有權人，而有所有權登記請求權或所有
      權，揆諸上開解釋及判例意旨，應由被告負舉證責任。
（二）次按以所有之意思，20年間和平、公然、繼續占有他人未
      登記之不動產者，得請求登記為所有人；以所有之意思，
      10年間和平、公然、繼續占有他人未登記之不動產，而其
      占有之始為善意無過失者，得請求登記為所有人，民法第
      769條、第770條分別定有明文。經查：
   1、原告主張系爭土地原為馬祖防衛部清水班哨營區使用，該
      營區於59年7月進駐至94年3月21日奉准交由連江縣政府代
      為拆除，業據其提出國防部軍備局工程營產中心北部地區
      工程營產處97年6月25日備工北管字第0970003928號函（
      本院卷第151頁）為憑，核與證人庚○○結證稱：系爭土
      地被軍方占用的時間伊不是很清楚，應該在59年左右等語
      （本院卷第197頁）相符。被告復於本院受命法官行準備
      程序時自認：系爭土地於59年至94年間係國軍清水班哨營
      區用地，一部份做崗哨，另一部份做工材庫及宿舍等語明
      確（本院卷第167頁）。被告雖於98年11月9日提出民事答
      辯狀主張撤銷上開自認（本院卷第385頁），惟業經原告
      於言詞辯論時表示不同意（本院卷第402頁）。此外，原
      告亦未舉證前揭自認與事實不符，則依民事訴訟法第279
      條第1項、第3項規定，本院應以被告前開自認事實為判決
      基礎，從而系爭土地既於59年起由軍方進駐占用，直至94
      年3月21日奉准交由連江縣政拆除，被告自無於該段期間
      內占有系爭土地，至為明確。
   2、依施工時現場照片所示，廢棄建材堆置於系爭1052-2地號
      土地上，並有搭建臨時圍牆區隔工地範圍，以免民眾誤闖
      工地發生危險（本院卷第145頁），核與被告戊○○（亦
      為被告丙○○、丁○○訴訟代理人）於本院行準備程序時
      自承：國軍建物拆除後即無人使用系爭土地，直至連江縣
      政府拿去蓋清水廣場等語（本院卷第195頁）（被告乙○○亦在庭，並未否認被告戊○○所言）及證人庚○○結證
      稱：國軍離開系爭土地後，至縣政府設置親子活動廣場前
      ，應無人使用系爭土地（本院卷第197頁）；證人己○○
      結證稱：縣政府設置親子活動廣場於系爭土地前，好像是
      做工程的人在堆東西（本院卷第200頁）相符，足認系爭
      土地於國軍撤離移交連江縣政府後至親子活動廣場興建完
      成前，應無人占有使用。且系爭土地現況既供作親子活動
      廣場提供公眾使用，被告自無足以排除他人占有使用之事
      實上管領力，亦不待言。故被告主張系爭土地於國軍撤離
      移交連江縣政府後至親子活動廣場興建完成前及現況係由
      渠等占有使用，顯與事實不符，無足採信。
   3、證人庚○○結證稱：伊有出具四鄰證明書，當時係被告說
      伊有向被告租地2年，故請伊幫忙證明，被告並未將四鄰
      證明書內容念給伊聽，四鄰證明書上名字、章係伊親自簽
      、蓋，但是伊看不懂四鄰證明書內容等語（本院卷第197
      至198頁），足見四鄰證明書之記載顯與證人庚○○之認
      知不同。而連江縣政府雖曾出具證明書表示系爭1052、
      1052-2地號土地原係被告占有，惟被告於本院準備程序表
      示：親子活動廣場應係於97年3、4月間動工，開挖時渠等
      不讓縣府動工，後來縣府於5月間發給渠等證明書等語（
      本院卷第166頁）。則連江縣政府是否為求順利開工迫於
      無奈而出具證明書，究係以何為據認定被告有占有系爭
      1052、1052-2地號土地之事實，皆非無疑，且該證明亦未
      包括系爭431地號土地。故不論證人庚○○所出具之四鄰
      證明書或連江縣政府所出具之證明書，皆不足據為有利被
      告之認定。而訴外人林依泉所出具之土地四鄰證明書既與
      上揭本院認定事實不符，亦不足據為有利被告認定。
   4、證人庚○○雖結證稱：伊於57至59年間曾向被告乙○○之
      父林福壽租用系爭土地種菜，但57年前係何人使用系爭土
      地伊並不清楚。伊不清楚被告丙○○、乙○○、戊○○本
      人有無使用系爭土地（本院卷第197至198頁）等語，但此
      僅能證明證人庚○○曾於57至59年國軍進駐前2年餘時間
      向林福壽租用系爭土地，顯不符短期時效應占有10年之要
      求。證人己○○結證稱：伊在52年以前，最早在47、48年
      左右，曾見林春仁在系爭土地種地瓜，更早之前未曾見有
      人使用。國軍進駐前還有林春仁之兄使用系爭土地等語（
      本院卷第200至201頁），僅得證明系爭土地於47、48至59
      年國軍進駐前，係由林春仁及林春仁之兄占有使用，占有
      期間約11、12年左右。且2名證人所述就57至59年國軍進
      駐前，系爭土地究係由庚○○向被告乙○○之父林福壽租
      用或係由林春仁之兄占有使用，已生齟齬，此段期間究係
      何人占有使用系爭土地，即難以認定。若扣除此段期間，
      林春仁及其兄占有系爭土地之時間為47、48年至56年，因
      確切時間證人無法記憶，已否占有滿10年，亦無從認定。
      且被告乙○○、戊○○雖稱林春仁係渠等堂叔，系爭土地
      係渠等家族共同使用（本院卷第201頁），惟並未提出林
      春仁係渠等堂叔之證明，而即便林春仁確係渠等堂叔，亦
      不當然得由渠等主張占有利益。則被告得否主張林春仁及
      其兄占有系爭土地之利益，亦有疑義。而主張短期時效須
      符合「占有之始為善意並無過失」之要件，民法第944 條
      第1項僅推定占有人係善意占有，並未推定為無過失，故
      就無過失應由占有人舉證。而占有之始為善意無過失，係
      指具有一定之積極事實，足使占有人誤信已取得所有權，
      但事實上未取得，此又非其所知，且縱已盡善良管理人之
      注意，仍不知係無權利，始足當之。司法院院解字第3965
      號例示可能之情況為：偽滿時日本人向國人合意購買之土
      地，光復前復由日本人賣與國人之情形，足資參照。故退
      而言之，本件縱認系爭土地於47至59年間係由林春仁及其
      兄占有，且被告得主張此占有利益，惟因被告就渠等占有
      之始為「無過失」僅空言主張未為舉證，與法亦有未合。
   5、另本院於準備程序時詢問2名證人可否指出系爭土地確切
      範圍，證人庚○○稱：可以（本院卷第196頁）。證人己○○稱：無法指出確切位置，因現在地貌已改變（本院卷
      第200頁）。嗣本院會同兩造及證人至現場指界結果，被
      告乙○○、戊○○代表指界範圍涵蓋431、432、436、
      1052、1052-2地號土地，總面積1326.27平方公尺，且就
      系爭431、1052、1052-2地號土地尚分別有2.46、23.68及
      382.79平方公尺不在指界範圍。證人庚○○指界範圍涵蓋
      432、1052、1052-2地號土地，總面積496.22平方公尺，
      且除系爭431地號土地完全不在指界範圍外，系爭1052、
      1052-2地號土地尚分別有197.77及618.09平方公尺不在其
      指界範圍。證人己○○指界範圍涵蓋429、430、430-2、
      431、432、508、1052、1052-2、1255、1256地號土地，
      總面積1109.44平方公尺，且就系爭1052、1052-2地號土
      地尚分別有32.85及454.77平方公尺不在其指界範圍，此
      有本院98年6月15日勘驗筆錄及土地複丈成果圖在卷為憑
      （本院卷第249至250、285至288頁）。故不惟被告乙○○
      、戊○○指界範圍涵蓋432、436地號，證人己○○指界範
      圍涵蓋429、430、430-2、432、508、1255、1256等系爭
      土地以外之土地；系爭431地號土地完全不在證人庚○○
      指界範圍；系爭1052、1052-2地號土地分別有197.77、
      618.09平方公尺，不在證人庚○○指界範圍，已將近總面
      積324.92、931.74平方公尺三分之二；系爭1052、1052-2
      地號土地亦分別有32.85、454.77平方公尺，將近總面積
      十分之一、二分之一不在證人己○○指界範圍，此已非「
      時間久遠且證人年歲已長」所得合理解釋。又證人庚○○
      、己○○指界範圍與被告乙○○、戊○○指界範圍相較，
      分別短少216.83、830.05平方公尺，且皆不包含系爭
      1052-2 地號土地西側與南側部分。故被告先人當初占有
      土地之確切範圍如何，尤其是否包含系爭431地號土地及
      系爭1052-2地號土地西側與南側部分，均非無疑。
（三）至被告主張渠等曾祖父於38年以前來到馬祖時，即已占有
      使用系爭土地，因符合時效取得規定時登記機關尚未設立
      ，而得依民法物權編施行法第9條規定視為所有權人一節
      ，亦僅空言主張全未舉證，委無足採。
五、綜上所述，系爭土地於59年至94年間係國軍清水班哨營區用
    地，被告顯無占有使用之事實；國軍建物拆除後，直至連江
    縣政府興建親子活動廣場完成後，被告亦顯無單獨占有使用
    系爭土地之可能；證人己○○、庚○○之指界，林依泉、庚○○所出具之土地四鄰證明書及連江縣政府所出具被告為系
    爭1052、1052-2地號土地原占有人之證明書，皆不足為有利
    被告之認定；縱認證人己○○、庚○○之證言為真，亦不符
    合民法769條、第770條所定占有期間與無過失之要求；被告
    主張占有系爭土地範圍無從依渠等與2名證人指界範圍具體
    認定。從而，被告既無法證明渠等占有系爭土地之事實，原
    告起訴請求確認被告就系爭土地所有權登記請求權不存在，
    為有理由，應予准許。
六、本件事證已臻明確，兩造其餘之攻擊防禦方法及未經援用之
    證據，核與判決結果無影響，爰不另贅述，附此敘明。
七、據上論結，本件原告之訴為有理由，依民事訴訟法第78條、
    第85條第1項前段，判決如主文。
中    華    民    國    98    年    12    月    3     日
              民事庭  審判長法  官  趙文淵
                            法  官  林虹翔
                            法  官  王筆毅
以上正本係照原本作成。
如對本判決上訴，須於判決送達後二十日內向本院提出上訴狀。
中    華    民    國    98    年    12    月    3     日
                            書記官  林長貴


司法院資訊處製作；財團法人民間司法改革基金會備份。
